【裁判字號】    95,簡上,123
【裁判日期】    951208
【裁判案由】    侵權行為損害賠償
【裁判全文】
臺灣臺北地方法院民事判決             95年度簡上字第123號
上  訴  人  乙○○
被  上訴人  甲○ ○○○○○ ○○ ○○○○○○○
訴訟代理人  黃正淮律師
上列當事人間請求侵權行為損害賠償事件，上訴人對於中華民國
95 年1月2日本院台北簡易庭94年度北簡字第41153號第一審判決
提起上訴，上訴人並為訴之追加，經本院於民國95年11月24日言
詞辯論終結，判決如下：
    主      文
上訴及追加之訴均駁回。
第二審及追加之訴訴訟費用均由上訴人負擔。
    事實及理由
一按於第二審為訴之變更或追加，非經他造同意，不得為之，但
  擴張或減縮應受判決事項之聲明者，不在此限；他造於訴之變
  更或追加無異議，而為本案之言詞辯論者，視為同意變更或追
  加，民事訴訟法第436條之1第3項準用第446條第1項、第463條
  、第255條第1項第3款、第2項分別定有明文。查上訴人原起訴
  請求被上訴人賠償安養費之差價新台幣（下同）87,216元及精
  神慰撫金112,784元，共計200,000元，嗣於上訴後撤回對安養
  費差價之請求（見本院95年7 月20日準備程序筆錄），另擴張
  慰撫金之請求金額為200,000 元（見本院95年11月24日言詞辯
  論筆錄），核其所為係屬訴之聲明之減縮及擴張，且被上訴人
  對上訴人前開追加無異議，而為本案之言詞辯論，依上開規定
  並無不合，應予准許，合先說明。
二上訴人主張：
  (一)伊父汪美昌於民國93年7 月底因中風失去生活自理能力，伊
    乃透過訴外人漢業人力資源管理顧問股份有限公司（下稱漢
    業公司）仲介，於93年12月1 日聘僱菲律賓籍勞工即被上訴
    人，至家中擔任看護伊父之家庭看護工，惟被上訴人於受僱
    期間，屢犯各種錯誤，顯然無法勝任看護工一職，且自93年
    12月12日起至同年月15日止，不斷怠工及鬧事，業已嚴重妨
    害伊及家人之生活起居，伊遂不願繼續僱用被上訴人，於93
    年12月15日上午，要求被上訴人收拾行囊，以便仲介公司將
    其遣返，但被上訴人因害怕遭遣返，竟未得伊同意，以暴力
    方式逃離伊家，且自此迭向仲介公司、台北市政府勞工局勞
    工諮詢中心工作人員、行政院勞工委員會（下稱勞委會）工
    作人員、天主教新事收容中心修女等人，以莫須有罪名編派
    上訴人不是，誤導台北市政府勞工局及勞委會，致伊申請外
    籍看護工資格遭取消，被迫將伊父送往安養院就養，並支出
    較僱用看護工更高之費用。又被上訴人向台北市政府勞工局
    人員非法指控伊扣留其證照、物品，致伊遭台北市政府勞工
    局裁處60,000元罰鍰，足證被上訴人係藉前開非法指控以遂
    其轉換僱主目的，動機難謂善意。
  (二)被上訴人另於94年間在本院提起請求給付薪資等民事訴訟，
    訴訟中多次不實陳述，指摘伊非法扣留其證照、物品，致其
    喪失行動自由，復對伊提出刑事告訴，在刑事告訴狀中誣指
    伊命其幫忙做家事、照顧小孩等家庭看護以外工作，故意以
    此等不實之陳述毀損伊名譽，致伊受有精神上痛苦，爰依民
    法第184條第1項前段及第195 條規定提起本件訴訟。
  (三)原審駁回上訴人之訴，上訴人提起本件上訴並為訴之追加，
    聲明：1.原判決廢棄；2.被上訴人應給付上訴人200,000 元
    ，及自起訴狀繕本送達被上訴人翌日起至清償日止，按年息
    百分之5計算之利息。
三被上訴人則抗辯：
  (一)伊係因上訴人自93年12月8 日起，一連三日以暴力虐待、傷
    害，而於93年12月15日上午離開上訴人家中，且係為維護自
    己生命、身體免於受侵害，而據實向主管機關投訴，並無所
    謂「編派上訴人不是」、「破壞上訴人名譽、損害上訴人人
    格權及名譽」之情形，上訴人之主張毫無事證；況上訴人所
    稱伊非法指控之情節，實乃伊就事實經過，為維護自己權益
    ，於行使訴訟權時所為之攻防方法，並非出於誹謗上訴人名
    譽之意思而為，亦無散布於眾之意圖。
  (二)被上訴人純屬針對承辦人員案情之詢問，依據事實經過而為
    陳述，主觀上並無侵害上訴人名譽權之故意或過失，況事實
    上，伊之護照、居留證，確實由上訴人持有，而未能立即歸
    還，伊實非空言詆毀。又伊所述情節，除因職務關係而處理
    該案件之少數特定人員外，他人根本無法共見共聞，顯與公
    然侮辱之構成要件不符。並於本院答辯聲明：上訴及追加之
    訴均駁回。
四得心證之理由：
  按因故意或過失，不法侵害他人之權利者，負損害賠償責任；
  當事人主張有利於己之事實者，就其事實有舉證之責任，民法
  第184條第1項前段、民事訴訟法第277 條分別定有明文。是倘
  行為人否認有侵權行為，即應由請求人就此利己之事實舉證證
  明，若請求人先不能舉證證明自己主張之事實為真實，則行為
  人就其抗辯事實，即令不能舉證，或所舉證據尚有疵累，亦應
  駁回請求人之請求（最高法院17年上字第917 號判例參照）。
  上訴人主張被上訴人故意傳述足以毀損其名譽之不實事項，致
  其名譽受損，應負損害賠償之責云云，既為被上訴人所否認，
  依上開說明，上訴人自應就被上訴人故意侵害其名譽一節，負
  舉證之責。經查：
  (一)關於被上訴人指稱上訴人扣留其護照、私人物品部分：
    1.被上訴人於93年12月1 日來台受僱於上訴人，擔任家庭看
      護工，嗣於93年12月15日未經上訴人同意離開其家，前往
      漢業公司求援，離去時未及帶走護照、居留證及私人物品
      等情，為兩造所不爭執，應堪信實。
    2.上訴人於93年12月17日致函被上訴人及漢業公司，文中敘
      及被上訴人應於收文後3 日內告知遺留物品之處理方式，
      漢業公司則於同年月21日致函上訴人，表明倘得上訴人同
      意，該公司將派員前往上訴人家中取回被上訴人之行李、
      護照、居留證，轉交予被上訴人，惟上訴人於同年月28日
      之回函中，對漢業公司前函所詢代被上訴人領回遺留物品
      一事，未做正面回應，僅表示相關事宜已委任律師處理，
      並重申被上訴人應表明就遺留物品處理方式之意，此觀卷
      附各該信函即可得知。
    3.又被上訴人於93年12月15日離開上訴人家中，旋即前往漢
      業公司求援，復於翌日就本件勞資糾紛赴台北市勞工局提
      出申訴，並經該局安排至財團法人天主教耶穌會台北新事
      社會服務中心收容，該局嗣分別於93年12月31日、94年2
      月14日分別以北市勞二字第09336715700 號函、北市勞二
      字第09430611200 號函，請上訴人處理返還被上訴人所遺
      留物品一事，惟上訴人均未有正面回應，被上訴人乃委任
      律師，於94年4月4日向本院起訴，請求上訴人返還護照、
      外僑居留證，並容許伊進入上訴人住所取回衣物及行李，
      此有前開函文在卷可稽，並經本院依職權調閱本院94年度
      勞訴字第134號給付工資案卷查明屬實。
    4.被上訴人再於94年6 月28日以存證信函請求上訴人返還前
      開物品，亦未獲置理，勞委會乃執此事證，於94年7 月21
      日作成勞職外字第0940504360號處分，廢止上訴人聘僱外
      勞之聘僱許可，台北市勞工局亦以此為由，於94年8 月15
      日作成府勞二字第09420847400 號違反就業服務法罰鍰處
      分書，認定上訴人非法扣留或侵占被上訴人之護照、居留
      證或財物，違反就業服務法第57條第8款、第67條第1項規
      定，裁處上訴人罰鍰60,000元。上訴人對前開行政處分均
      提起訴願，勞委會於同年12月2日作成勞訴字第094004900
      4 號訴願決定書，以原處分機關未查明上訴人是否有留置
      被上訴人物品之合法權利，即遽認上訴人非法扣留前述物
      品為由，將前開台北市勞工局之處分撤銷，勞委會亦以此
      訴願決定為據，於95年2月3日以勞職外字第0950501197號
      處分，將上述廢止上訴人聘僱許可之處分撤銷，有各該處
      分書及訴願決定書在卷足憑。
    5.由上開事證綜合以觀，被上訴人於離開上訴人家中，即先
      後透過漢業公司、臺北市政府勞工局人員協助，請求上訴
      人交還物品未果，可知被上訴人確有以協商方式取回物品
      之意，縱認上訴人無扣留被上訴人所遺留物品之意，然該
      等物品截至被上訴人提起前述民事訴訟時，被上訴人仍未
      取回，乃不爭之事實，被上訴人為取回前開物品，先向台
      北市政府勞工局提出申訴並請求協助，於協商未能獲致結
      果時，改以提起民事訴訟之方式請求上訴人返還該等物品
      ，被上訴人於申訴及前開民事訴訟繫屬中所為陳述，難認
      有侵害上訴人名譽之故意。上訴人既未能舉證證明被上訴
      人向主管機關提出申訴及提起前開民事訴訟，主張上訴人
      扣留其所遺留物品，具有不法侵害上訴人名譽之故意，則
      其主張被上訴人應依民法第184條第1項前段規定負侵權行
      為損害賠償之責，即非有據。
  (二)關於被上訴人於刑事告訴狀內指稱上訴人要求其做家事、照
    顧小孩部分：
    1.觀諸卷內被上訴人向臺灣台北地方法院檢察署所提出之刑
      事告訴狀，其上確實載有「告訴人Maluisa. M. 係菲律賓
      籍外國勞工，於民國93年12月1 日起受僱於被告乙○○從
      事家庭看護工作，為其照顧看護汪女之老父……惟被告並
      額外要求告訴人作家事兼照顧家中三個小孩……整日忙得
      團團轉不得閒，告訴人皆認命吞忍作事而未多計較」等語
      ，惟被上訴人提出前開書狀，係針對受僱上訴人期間屢遭
      上訴人毆打成傷，及遺留物品於上訴人家中始終未能取回
      等事，提出刑事傷害及妨害自由告訴，此由該告訴狀最後
      記載：「被告基於傷害犯意，連續傷害告訴人身體成傷，
      且非法扣留告訴人所有之護照、外僑居留證等證件不返還
      ，究其所為，顯已觸犯刑法第277條傷害罪暨第204條妨害
      自由罪嫌」等語即明，上訴人並因涉嫌連續傷害被上訴人
      成傷，遭該署檢察官提起公訴，亦有起訴書在卷可按。
    2.綜觀前述告訴狀之內容，被上訴人提出該書狀之目的，在
      於向檢察機關告訴上訴人傷害、妨害自由犯行，而非故意
      指摘上訴人命其從事看護工以外工作，以遂損害上訴人名
      譽之目的，實堪認定，上訴人摭取該告訴狀中前引文字，
      作為被上訴人故意侵害其名譽之論據，自非可採。上訴人
      既未能證明被上訴人於上開刑事告訴狀陳稱上訴人命其作
      家事、照顧小孩，具有不法損害其名譽之故意，則其執此
      主張被上訴人應負侵權行為損害賠償之責，亦難謂有理。
五綜上所述，上訴人依民法第184條第1項前段、第195 條規定，
  主張被上訴人應負侵權行為損害賠償之責，請求被上訴人賠償
  其慰撫金200,000 元，並加計自起訴狀繕本送達被上訴人翌日
  起至清償日止之法定遲延利息，即屬無據，不應准許。原審為
  上訴人敗訴之判決，於法並無違誤。上訴意旨指摘原判決不當
  ，為無理由，其上訴應予駁回；其追加之訴部分，亦無理由，
  應併予駁回。
六本件事證已明，兩造其餘攻擊防禦方法及舉證，經本院審酌後
  ，認與判決結果無影響，爰不另一一論述，併予敘明。
七據上論結，本件上訴及追加之訴為無理由。依民事訴訟法第
  436 條之1第3項、第449條第1項、第78條，判決如主文。
中    華    民    國    95    年    12    月     8    日
                  民事第六庭    審判長法  官  李昆曄
                                      法  官  邱  琦
                                      法  官  陳婷玉
以上正本係照原本作成。
本判決不得上訴
中    華    民    國    95    年    12    月    8     日
                                      書記官  詹雪娥


司法院資訊處製作；財團法人民間司法改革基金會備份。
